最高法院刑事判決　　　　　　九十六年度台上字第一０四九號
上　訴　人　甲○○
上列上訴人因偽造文書案件，不服台灣高等法院中華民國九十三
年二月十八日第二審判決（九十一年度上訴字第三五二四號，起
訴案號：台灣板橋地方法院檢察署九十年度偵字第一三一三三號
），提起上訴，本院判決如下：
    主  文
原判決撤銷，發回台灣高等法院。
    理  由
本件原判決認定上訴人甲○○有原判決事實欄所載犯行，因而維
持第一審論處上訴人行使偽造私文書，足以生損害於他人；又行
使偽造私文書，足以生損害於他人罪刑之判決，駁回上訴人在第
二審之上訴。固非無見。
惟查：(一)按法院於審理案件時，為使法官憑其直接審理及言詞審
理中有關人員之陳述所獲得之態度證據，以形成正確之心證，故
於刑事訴訟法第一百五十九條第一項修正為：被告以外之人於審
判外之言詞或書面陳述，除法律有規定者外，不得作為證據，並
於民國九十二年九月一日施行。本件原判決於理由一之（六）所
載：經原審囑託台灣銀行代向印尼ＢＡＮＫ　ＮＥＧＡＲＡ　Ｉ
ＮＤＯＮＥＳＩＡ（ＰＥＲＳＥＲＯ）ＴＢＫ（下稱印尼ＢＮＩ
銀行）查詢結果，覆稱印尼ＢＮＩ銀行並未開出：保函號碼為Ｂ
Ｇ. ７８６７／ＫＢ／９９、ＢＧ. ７８６８／ＫＢ／９９. 、
ＢＧ. ７８６９／ＫＢ／９９. 、ＢＧ. ７８７０／ＫＢ／９９
、ＢＧ. ７８８７／ＫＢ／９９. 、ＢＧ. ７８８８／ＫＢ／９
９. 、ＢＧ. ７８８９／ＫＢ／９９之銀行保函，此有台灣銀行
九十二年十二月二十六日銀國乙字第０九二００二九一０九號函
一紙在卷云云，對於有在我國境外調查證據之必要時，並未以書
面經由外交機關為之，該印尼ＢＮＩ銀行提出之文書，復未經駐
在該國之中華民國大使、公使、領事或其他機構證明，原判決亦
未說明上開被告以外之人於審判外之書面陳述，如何符合例外之
規定，而有證據能力，遽以之為不利於上訴人之依據，顯與證據
法則有違。(二)審理事實之法院，對於案內與認定事實、適用法律
、罪名成立與否或於公平正義之維護或對被告之利益有重大關係
之一切證據，除認為不必要者外，均應詳為調查，然後基於調查
所得之心證以為判斷之基礎；茍與認定事實、適用法律有重要關
係，或於公平正義之維護或對被告之利益，有重大關係之事項，
在客觀上認為應行調查之證據，又非不易調查或不能調查，而未
依法加以調查，或證據雖已調查而其內容尚未明瞭者，即與未經
調查無異，如遽行判決，即屬刑事訴訟法第三百七十九條第十款
所稱之當然違背法令。本件上訴人所提開狀銀行為印尼ＢＮＩ銀
行、金額均為美金五千萬元、開狀日為八十八年七月二十八日、
到期日為九十年七月二十八日、保函號碼為ＢＧ. ７８８７／Ｋ
Ｂ／９９.、ＢＧ. ７８８８／ＫＢ／９９.、ＢＧ. ７８８９／
ＫＢ／９９之銀行保函彩色影本三張，雖經檢察官函請外交部轉
駐印尼台北經濟貿易代表處向印尼ＢＮＩ銀行查詢，據我國駐印
尼台北經濟貿易代表處九十年七月二十日印尼（九０）領字第六
五三號函復：「據該銀行ＣＯＮＴＲＯＬ　ＩＮＴ’Ｌ　ＴＲＥ
ＡＳＵＲＹ　ＤＩＶＩＳＩＯＮ部門Ｂｐｋ. ＥＤＩ先生於九十
年七月十八日電話答復本處表示該三張ＢＡＮＫ　ＧＵＡＲＡＮ
ＴＥＥ全屬偽造，又因此類偽造文件甚多且本處未附該文件正本
，故該銀行不擬以信函答復本處」等語，（見八十九年度他字第
三八五八號偵查卷第一一七頁至一一八頁），則此部分證據雖經
調查，似仍未臻明確，原審未進一步詳予究明，有證據調查未盡
之違誤。(三)九十二年二月六日修正公布，於同年九月一日起施行
之刑事訴訟法第一百五十八條之三規定：「證人、鑑定人依法應
具結而未具結者，其證言或鑑定意見，不得作為證據」，是自九
十二年九月一日起，證人除有同法第一百八十六條第一項規定不
得令具結之情形外，均應令具結，否則其證言即不具證據能力，
不得採為判決基礎。而被害人乃被告以外之第三人，本質上屬於
證人，其陳述被害經過時，亦應依上揭人證之法定偵查、審判程
序具結陳述，方得作為證據。本件被害人陳懷崇於九十三年二月
四日原審審判期日，曾經傳喚到庭陳述，乃審判長竟未令其具結
，依上開說明，其所為證言，自無證據能力，原審仍採為判決依
據，自與證據法則相違背。以上或為上訴意旨所指摘，或為本院
得依職權調查之事項，應認原判決有撤銷發回更審之原因。
據上論結，應依刑事訴訟法第三百九十七條、第四百零一條，判
決如主文。
中　　華　　民　　國　九十六　年　　三　　月　　二  　日
                      最高法院刑事第九庭
                          審判長法官  洪　清　江
                                法官  石　木　欽
                                法官  李　伯　道
                                法官  林　勤　純
                                法官  陳　晴　教
      本件正本證明與原本無異
                                      書  記  官
中　　華　　民　　國　九十六　年　　三　　月　　九　　日
                                                      Ｅ
